臺灣彰化地方法院民事判決　九十二年度家訴字第四０號
　　原　　　告　　巳○○
　　訴訟代理人　　趙惠如律師
　　複　代理人　　戊○○
　　送達代收人　　午○○
　　被　　　告　　壬○○
　　送達代收人　　丁○○
　　被　　　告　　癸○○
　　被　　　告　　辰○○
　　被　　　告　　卯○○
　　被　　　告　　己○○
　　被　　　告　　子○○
　　法定代理人　　庚○○
　　被　　　告　　甲○○○
　　被　　　告　　丙○○○
　　被　　　告　　辛○○○
　　被　　　告　　乙○○○
　　被　　　告　　寅○○
　　被告兼右被
　　告十人共同
　　訴訟代理人　　丑○○
右當事人間請求分割遺產事件，本院於民國九十三年七月二十一日言詞辯論終結，判
決如左：
    主    文
兩造共有如附表所示之遺產准予分割，由兩造按如附表所示之各繼承人應繼分保持分
別共有。
原告其餘之訴駁回。
訴訟費用由兩造按應繼分之比例負擔。
    事    實
甲、原告方面：
  一、聲明：如主文所示。
  二、陳述：兩造之被繼承人賴灶於民國（下同）八十九年二月二日死亡，其遺有坐
      落如附表所示之土地及房屋（其中現金部分於被繼承人死亡前已提領，因遺產
      稅法之規定而須計入，惟被繼承人死亡時已無該部分現金），上開三筆土地及
      房屋依法即為兩造所公同共有。兩造就上開三筆土地業辦理繼承登記，而依法
      原告巳○○、被告壬○○、癸○○、辰○○等人就被繼承人賴灶所留遺產之應
      繼分均為四十分之一；被告卯○○、子○○、己○○、甲○○○、丙○○○、
      辛○○○、乙○○○、丑○○、寅○○等人就被繼承人賴灶所留遺產之應繼分
      則均為十分之一。被繼承人賴灶並無以遺囑定分割方法，或禁止遺產之分割，
      兩造雖就遺產分配協商，亦因未得全體繼承人同意而無結果。又原告以本起訴
      狀繕本送達被告，作為終止兩造就前開遺產公同共有關係之意思表示，而兩造
      之公同共有關係既經終止，爰依民法第八百三十條、第一千一百六十四條前段
      請求判決如訴之聲明。
  三、證據：提出繼承系統表乙份、戶籍謄本十六份、財政部台灣省中區國稅局遺產
      稅繳清證明書影本乙份、土地登記謄本三份為證。
乙、被告方面：
壹、除被告壬○○外，其餘被告：被告等未於最後言詞辯論期日到場，惟據其提出之
    聲明陳述如左：
　一、聲明：認諾原告之請求。
　二、陳述：被告等人（除被告壬○○外）均同意就被繼承人所遺系爭遺產按各繼承
      人應繼分比例分配。
貳、被告壬○○：被告壬○○未於最後言詞辯論期日到場，惟據其提出之書狀聲明陳
    述如左：
  一、聲明：原告之訴駁回；訴訟費用由原告負擔。
  二、陳述：被告壬○○本即同意原告所提之遺產分割方式，而其他被告亦顯與原告
      商妥、協議原告所提出之遺產分割方式，可見系爭遺產之分割方法並無不能協
      議之情形，本件訴訟即無保護之必要，爰依民法第一千一百六十四條、第八百
      二十四條第二項之規定，請求駁回原告之訴。
    理  　　由
一、被告壬○○、癸○○、辰○○、卯○○、子○○、己○○、甲○○○、丙○○○
    、辛○○○、乙○○○、丑○○、寅○○經合法通知，未於最後言詞辯論期日到
    場，核無民事訴訟法第三百八十六條所列各款情形，爰依原告之聲請，由其一造
    辯論而為判決。
二、本件原告主張兩造皆為被繼承人賴灶之繼承人，被繼承人賴灶於八十九年二月二
　　日死亡，所遺之遺產如附表所示，兩造就被繼承人賴灶所遺之遺產應繼分為：原
     告巳○○、被告壬○○、癸○○、辰○○均為四十分之一；被告卯○○、子○○
    、己○○、甲○○○、丙○○○、辛○○○、乙○○○、丑○○、寅○○均為十
    分之一。今被繼承人賴灶並無以遺囑定分割方法，或禁止遺產之分割，而兩造雖
    就遺產分配協商，亦因未得全體繼承人同意而無結果等情，業據原告提出繼承系
    統表乙份、戶籍謄本十六份、財政部台灣省中區國稅局遺產稅繳清證明書影本乙
    份、土地登記謄本三份為證，並為被告等人（除被告壬○○外）所不爭執。而被
    告壬○○雖以書狀抗辯伊與其他被告均同意原告所提出之遺產分割方式，可見系
    爭遺產之分割方法並無不能協議之情形，本件訴訟並無保護之必要等語，惟僅據
    被告壬○○於書狀中之片面陳述，尚難認兩造已就遺產之分割方式達成協議，且
    被告壬○○經本院合法通知數次，均未到庭就其抗辯之事由為任何陳述或證明，
    ，是被告壬○○之抗辯尚不足採信，自堪認原告之主張為真實。
三、按繼承人得隨時請求分割遺產。但法律另有規定或契約另有訂定者，不在此限，
    民法第一千一百六十四條定有明文。又按民法第一千一百六十四條所定之遺產分
    割，係以遺產為一體，整個的為分割，而非以遺產中個個財產之分割為對象，亦
    即遺產分割之目的在遺產公同共有關係全部之廢止，而非個個財產公同共有關係
    之消滅。上訴人既依民法第一千一百六十四條規定訴請分割遺產，除非依民法第
    八百二十八條、第八百二十九條規定，經全體公同共有人同意，僅就特定財產為
    分割，否則依法自應以全部遺產為分割對象，最高法院八十八年台上字第二三八
    七號判決可資參照。次按依民法第七百五十九條「因繼承於登記前已取得不動產
    物權者，非經登記，不得處分其物權」。本件原告另就本件遺產中未辦理保存登
    記之建物一幢，即門牌號碼彰化縣彰化市○○里○○街十七號，訴請分割，然查
    ，本院認為遺產分割固應以整體遺產之分割為原則，然非不能容許有例外之情形
    ，上開最高法院之判決認為經全體公同共有人同意，得僅就特定財產為分割，即
    屬例外之一，而本件遺產中未辦理保存登記之建物一幢，即彰化縣彰化市○○里
    ○○街十七號，既未保理保存登記，依民法第七百五十九條規定非經登記不得處
    分，而分割遺產性質上又屬處分行為之一種，故應認為系爭建物依法不得分割。
    然若因系爭建物依法不得分割而導致被繼承人全體之遺產不得分割，顯屬不公平
    ，且有礙於繼承人對於遺產所有權之行使，故本院認為本件雖有系爭建物依法不
    得分割之情形，揆諸上開最高法院八十八年台上字第二三八七號判決之精神，應
    容許本件為分割遺產應就全體遺產為分割之例外情形之一，即本件其他遺產仍得
    繼續分割。是原告請求就系爭門牌號碼彰化縣彰化市○○里○○街十七號建物既
    未辦理保存登記而無法分割處分已如前述，故原告起訴請求分割此部分之遺產即
    屬無據，應予駁回。
四、按繼承人得隨時請求分割遺產，民法第一千一百六十四條前段定有明文。經查，
    兩造係被繼承人賴灶之繼承人，就如附表所示遺產之分割方法既無法協議，依首
    揭規定，原告自得請求分割遺產。本件因兩造即繼承人均無民法第一千一百七十
    二條、一千一百七十三條規定之扣除項目，又終止遺產之公同共有關係，應以分
    割方式為之，將遺產之公同共有關係終止改為分別共有關係，性質上屬分割遺產
    方法之一，而被告（除被告壬○○外）就原告所提出按各繼承人應繼分比例分割
    遺產為分別共有之主張，復表示同意，從而，原告請求分割系爭遺產，應依如主
    文第一項所示方法分割。
五、據上論結，本件原告之訴為一部有理由，一部無理由，依民事訴訟法第三百八十
    五條第一項、第七十八條、第八十一條第二款、第八十五條第一項但書，判決如
    主文。
中　　　華　　　民　　　國　　九十三　　年　　　八　　　月　　四　    　日
                                      臺灣彰化地方法院家事法庭
~B法　　　官　蕭文學
右為正本係照原本作成
如對本判決上訴應於判決送達後廿日向本院提出上訴狀
中　　　華　　　民　　　國　　九十三　　年　　　八　　　月　　四　    　日
~B法院書記官　吳政
附表：
 ┌──┬──┬─────────┬────┬────┬────────────┐
 │編號│種類│ 坐落（彰化市）   │面積（平│被繼承人│  各繼承人之應繼分      │
 │    │    │                  │方公尺）│原持分  │                        │
 ├──┼──┼─────────┼────┼────┼────────────┤
 │    │　　│　　　　　　　　　│　　　  │ 　　   │巳○○、壬○○、癸○○、│
 │    │    │　　　　　　　　　│        │        │辰○○（各四十分之一）；│
 │ １ │土地│牛稠子段牛稠子小段│四四八  │  全部  │卯○○、子○○、己○○、│
 │    │    │六二地號          │        │        │甲○○○、丙○○○、劉賴│
 │    │    │                  │        │        │英滿、乙○○○、丑○○、│
 │    │    │                  │        │        │寅○○（各十分之一）    │
 ├──┼──┼─────────┼────┼────┼────────────┤
 │    │　　│　　　　　　　　　│　　　  │ 　　   │巳○○、壬○○、癸○○、│
 │    │    │　　　　　　　　　│        │        │辰○○（各四十分之一）；│
 │ ２ │土地│牛稠子段牛稠子小段│三九三二│  全部  │卯○○、子○○、己○○、│
 │    │    │六二之四地號      │        │        │甲○○○、丙○○○、劉賴│
 │    │    │                  │        │        │英滿、乙○○○、丑○○、│
 │    │    │                  │        │        │寅○○（各十分之一）    │
 ├──┼──┼─────────┼────┼────┼────────────┤
 │    │　　│　　　　　　　　　│　　　  │ 　　   │巳○○、壬○○、癸○○、│
 │    │    │　　　　　　　　　│        │        │辰○○（各四十分之一）；│
 │ ３ │土地│牛稠子段牛稠子小段│一六０  │  全部  │卯○○、子○○、己○○、│
 │    │    │一一二地號        │        │        │甲○○○、丙○○○、劉賴│
 │    │    │                  │        │        │英滿、乙○○○、丑○○、│
 │    │    │                  │        │        │寅○○（各十分之一）    │
 └──┴──┴─────────┴────┴────┴────────────┘
